【裁判字號】    95,台上,3061
【裁判日期】    950608
【裁判案由】    違反期貨交易法
【裁判全文】
最高法院刑事判決            九十五年度台上字第三０六一號
    上  訴  人  葉子瑄原名葉.
上列上訴人因違反期貨交易法案件，不服台灣高等法院中華民國
九十二年九月九日第二審判決（九十二年度上訴字第二五六四號
，起訴案號：台灣台北地方法院檢察署九十一年度偵字第九六四
一號），提起上訴，本院判決如下：
    主    文
原判決撤銷，發回台灣高等法院。
    理    由
本件原判決認定上訴人葉子瑄自民國八十七年八月間起至八十八
年二月間止，受僱於陳傳祥（另案判決有罪）在台北市○○○路
○段九十七號三十五樓所經營之謝氏投資顧問有限公司（下稱台
北謝氏公司）擔任業務人員。該公司登記之營業項目為：一、投
資顧問業務。二、企業經營管理顧問業務。三、國際貿易業務。
四、資料處理服務業務。五、電子資訊供應服務業務，並不包括
經營期貨經理事業及期貨顧問事業。陳傳祥未經財政部證券暨期
貨管理委員會之許可，並發給許可證照，即以台北謝氏公司或豐
匯行金融資訊中心名義僱用業務員等，再以香港謝氏金融集團旗
下子公司之名義，共同在台灣招攬客戶。繼以謝氏投資集團（澳
門）有限公司（下稱澳門謝氏公司）之名義與客戶簽約，約定客
戶在交易商之澳門謝氏公司開存入最低保證金，方可在保證金二
十倍之金額範圍內，以電話下單給澳門謝氏公司，由澳門謝氏公
司依客戶指示在不同市場執行現貨外匯交易。台北謝氏公司則提
供場地、設備、諮詢及顧問，或由客戶直接委託陳傳祥僱用之營
業員代為下單操作，或二者搭配操作。交易種類包括馬克、日幣
、瑞士法郎及英鎊等各種現貨外幣之即期或遠期買賣，約定每一
口合約之合約量：馬克為十二萬五千馬克、日幣為一千二百五十
萬日幣、瑞士法郎為十二萬五千法郎、英鎊為六萬二千五百英鎊
。每口合約，當天交易需保證金一千美元，隔夜保證金為二千美
元。因係以保證金制度交易，客戶無需立即實際交割現貨外幣，
而係依各該外幣匯率在市場行情變動之漲跌，於平倉後計算客戶
之差價損益。在交易進行中，客戶祇要尚有未平倉合約，即須補
足保證金，以維持其帳戶之必需保證金水平，保證金如因為受到
時間及價位變動之影響致虧損時，必須依照合約於指定時間內存
入追加保證金以維持交易之進行，如未補足保證金，澳門謝氏公
司有權依合約規定將客戶簽訂之未平倉合約部分予以斬倉。又約
定每買賣一口合約，由澳門謝氏公司收取百分之四的佣金（每口
二千元美金抽八十元美金），台北謝氏公司則按每口抽取千分之
八之佣金，非法經營以接受委託書收取佣金或手續費等方式代他
人下單操作外幣保證金交易之期貨經理業務，及以提供場所、電
腦設備、商情資訊及相關外匯資訊或建議分析意見，供客戶自行
下單交易之期貨顧問事業之業務。上訴人自受僱營業員時起，與
陳傳祥基於共同之犯意，違法經營上開替客戶操作外幣保證金交
易或提供分析、建議、指導等意見，供客戶自行下單與澳門謝氏
公司進行外幣保證金交易之期貨經理及顧問業務。至八十七年一
月六日，經法務部調查局桃園縣調查站查獲，並扣得如原判決附
表所示供非法營業用之物品後，改為會員制繼續經營，迄八十七
年六月十日再度為法務部調查局台北市調查處查獲等情。因而維
持第一審論處上訴人共同未經許可擅自經營期貨經理事業、顧問
事業罪刑。固非無見。
惟查：審理事實之法院，對被告之利益有重大關係之事項，在客
觀上認為應行調查之證據，均應依法詳為調查，然後基於調查所
得之證據以為判斷事實之基礎。如事實尚非明確，而有應調查之
證據未予調查，遽為被告不利認定者，即有應於審判期日調查之
證據未予調查之違法。原判決事實認定上訴人「自八十七年八月
間起至八十八年二月間止」，受台北謝氏公司僱用擔任業務人員
，自受僱時起，即與陳傳祥基於犯意聯絡，共同未經許可，經營
期貨經理及期貨顧問事業等情。倘若無訛，則上訴人違法經營期
貨經理或顧問業務之犯罪時間，應自八十七年八月間起至八十八
年二月間止，然原判決事實欄卻又記載上訴人於「八十七年一月
六日」及「八十七年六月十日」，二度為法務部調查局查獲云云
，亦即認定上訴人被查獲犯罪之時間在其犯罪之前，顯屬矛盾。
倘法務部調查局查獲本案時，上訴人尚未受僱任職，其何以須與
陳傳祥共負違反期貨交易法之罪責？究竟上訴人犯罪之起迄時間
為何？以上疑點攸關上訴人犯罪之成立，於上訴人之利益有重大
關係，自有調查之必要性，原審未予調查審明，遽行判決，已有
調查職責未盡之違法。再採為判決基礎之證據資料，必須經過調
查程序，而顯出於審判庭者，始與直接審理主義相符合，否則其
所踐行之訴訟程序，即屬違背法令。又卷宗內筆錄及其他文書可
為證據者，應向被告宣讀或告以要旨，如為證物，應提示被告，
令其辨認，亦為刑事訴訟法第一百六十五條所明定。原判決以證
人吳光宇提出與上訴人談論期貨外幣交易之錄音帶譯文，資為判
決基礎證據之一，然原審於審判期日並未提示上開錄音譯文予上
訴人辯論之機會，即據為上訴人不利之認定，亦有應於審判期日
調查之證據，未予調查之違誤。又依刑法第五十七條規定，科刑
時應審酌之事項，指犯罪之動機、犯罪之目的、犯罪時所受之刺
激、犯罪之手段、犯人之生活狀況、犯人之品行、犯人之智識程
度、犯人與被害人平日之關係、犯罪所生之危險或損害、犯罪後
之態度等一切情狀而言，並不包括審酌犯人拒絕與檢察官達成認
罪協商之事實。本件第一審判決以檢察官提出認罪協商條件後，
上訴人仍拒絕承認犯行，即認對上訴人之量刑應較達成認罪協商
者為重，而為刑之量定，即非適法，原判決未予糾正，仍予以維
持，亦有違失。以上，或係上訴意旨所指摘，或為本院得依職權
調查之事項，應認原判決有撤銷發回更審之原因。
據上論結，應依刑事訴訟法第三百九十七條、第四百零一條，判
決如主文。
中    華    民    國  九十五  年    六    月    八    日
                      最高法院刑事第八庭
                          審判長法官  張  淳  淙
                                法官  張  春  福
                                法官  呂  丹  玉
                                法官  洪  昌  宏
                                法官  蔡  彩  貞
      本件正本證明與原本無異
                                      書  記  官
中    華    民    國  九十五  年    六    月   十二   日
                                                      J


司法院資訊處製作；財團法人民間司法改革基金會備份。
